【裁判字號】    89,訴,4097
【裁判日期】    900326
【裁判案由】    損害賠償
【裁判全文】
臺灣臺中地方法院民事判決  八十九年訴字第四○九七號
    原      告  萬隆有限公司
    法定代理人  甲○○
    訴訟代理人  丙○○
    被      告  丁○○
    訴訟代理人  戊○○
    法定代理人  辛○○
    訴訟代理人  庚○○
    法定代理人  壬○○
    訴訟代理人  己○○
    法定代理人  范光和
    法定代理人  乙○○
    共同訴訟代理人陳明智
右當事人間請求損害賠償事件，本院判決如左：
    主      文
被告丁○○應給付原告新台幣柒拾參萬柒仟肆佰壹拾柒元，及自八十九年十二月二十
八日起至清償日止，按週年利率百分之五計算之利息。
原告其餘之訴駁回。
訴訟費用由被告丁○○負擔十分之九；餘由原告負擔。
本判決原告勝訴部分於原告以新台幣貳拾肆萬陸仟元為被告丁○○供擔保後，得假執
行。
原告其餘假執行之聲請駁回。
    事      實
甲、原告方面：
  一、聲明：
（一）被告中國國際商業銀行股份有限公司台中分行及台中商業銀行股份有限公司大
      慶分行，應與被告丁○○連帶給付原告新台幣（下同）貳拾萬零伍佰貳拾捌
      元，及自起訴狀繕本送達翌日起至清償日止，按週年利率百分之五計算之利息
      。
（二）被告台灣土地銀行股份有限公司頭份分行及台中商業銀行股份有限公司四民分
      行，應與被告丁○○連帶給付原告萬捌仟元，及自起訴狀繕本送達翌日起至
      清償日止，按週年利率百分之五計算之利息。
（三）被告丁○○除右兩項給付外，另應給付原告肆拾陸萬捌仟捌佰捌拾玖元，及自
      起訴狀繕本送達翌日起至清償日止，按週年利率百分之五計算之利息。
（四）原告願供擔保請准宣告假執行。
  二、陳述：
（一）被告丁○○係原告公司之職員，意圖為自己不法之所有，利用其職務之便，侵
      占其持有原告所有之如附表所示之支票四張（金額合計貳拾陸萬捌仟伍佰貳拾
      捌元）及現金肆拾陸萬捌仟捌佰捌拾玖元。
（二）其中附表編號一至三號支票三張（金額合計貳拾萬零伍佰貳拾捌元），均記
      載以原告公司為受款人，並禁止背書轉讓，付款人僅得對原告公司付款，詎被
      告台中商業銀行股份有限公司大慶分行（下稱台中商銀大慶分行）竟未盡注意
      義務，分別於民國（下同）八十九年九月十六日及十月十二日，同意被告丁○
      ○所委託之代理人將票款存入代理人帳戶內之方式，提示上開支票三張，經過
      票據交換結果由被告中國國際商業銀行股份有限公司台中分行（下稱中國商銀
      台中分行）付款，使得被告丁○○取得各該支票款項，致損害原告公司之權利
      。
（三）附表編號四之支票一張（金額萬捌仟元），亦記載以原告公司為受款人，並
      禁止背書轉讓，付款人僅得對原告公司付款，詎被告台中商業銀行股份有限公
      司四民分行（下稱台中商銀四民分行）亦未盡注意義務，於八十九年十月十八
      日，同意被告丁○○所委託之代理人將票款存入代理人帳戶內之方式，提示上
      開支票，經過票據交換結果由被告台灣土地銀行銀行股份有限公司頭份分行（
      下稱土銀頭份分行）付款，使得被告丁○○取得該支票款項，致損害原告公司
      之權利。
（四）依中央銀行七四、八、二十二（74）台央業字第一一四五號函：「經註明禁止
      背書轉讓之劃平行線支票，受款人在金融業因無往來帳戶而委託在金融業有往
      來之存戶代收者，依（73）台央業字第一八○○號函，受款人除應於票據背面
      書明票面金額委託受任領款人代為取款之文字及親自簽章外，受任領款人亦應
      親自簽章」規定，故此種禁止背書轉讓之票據，如委託背書取款，須符合下列
      條件(一)受款人在金融業未設帳戶；(二)受款人與受任領款人均於票據背面親自簽
      章；(三)應由受款人於票據背面記載委託取款文句。而被告台中商銀大慶分行、
      四民分行、中國商銀台中分行、土銀頭份分行均為金融業者，諳熟上開規定，
      應知原告為公司組織，在一般金融業者應有帳戶而無委託取款之必要，而悖於
      上開函示「受款人在金融業因無往來帳戶始可委託取款」之規定，疏未查察，
      竟付款予被告丁○○之代理人，致使原告受有損害，核其等行為縱非出於故意
      亦有過失，侵害原告之「票據權利」，被告台中商銀大慶分行、四民分行、中
      國商銀台中分行、土銀頭份分行，自應與被告丁○○負連帶賠償之責，爰依民
      法第一百八十四條及第一百八十五條之規定，分別求為判決如聲明所示。
  三、證據：提出未收款明細表一件、最高法院八十七年度台上字第一七五六號判決
      、中央銀行七四、八、二十二（74）台央業字第一一四五號函、財政部金融局
      八七、十一、二台融局（一）字第八七七五四七八○號函、台北市銀行公會六
      四、二、二○會業字第○一五六號函各一件、附表支票四張（以上均為影本）
      為證。
乙、被告方面：
壹、被告丁○○部分：
  一、聲明：駁回原告之訴。
  二、陳述：對於原告主張之事實不爭執。
貳、被告中國商銀台中分行部分：
  一、聲明：原告之訴及假執行之聲請均駁回。並陳明如受不利之判決願供擔保請准
      免為假執行之宣告。
  二、陳述：
（一）被告對於附表所示編號一至三號支票款之支付，係基於該三張支票之背書係以
      「委任取款」為目的，背面經受款人（即原告）書明票面金額委託第三人代收
      之字樣，並經受款人及受任領款人簽章，符合票據法第四十條有關委任取款背
      書之規定。
（二）又被告依業務主管機關中央銀行七三、一二、一四（73）台央業字第一八○○
      號函第二項之規定「不應以禁止背書轉讓」為退票理由，且該三紙支票復經提
      示行庫（即被告台中商銀大慶分行）簽章聲明存入受任領款人帳戶無誤，依中
      央銀行七四、八、二十二（74）台央業字第一一四五號函第一項之規定，被告
      自得付款，至於該三張支票背書簽章之真偽及執票人是否為票據權利人，依票
      據法第七十一條第二項「付款人對於背書簽名之真偽，及執票人是否票據權利
      人，不負認定之責」之規定，被告並不負認定之責。
（三）被告對於附表所示編號一至三號支票款之支付，業已盡相當注意義務，且符合
      票據法及中央銀行之上開函令，並無侵害原告之權益，自無須負擔損害賠償責
      任。
  三、證據：提出附表編號一至三號支票影本三張、中央銀行七三、一二、一四（73
      ）台央業字第一八○○號暨七四、八、二十二（74）台央業字第一一四五號函
      各一件為證。
參、被告土銀頭份分行部分：
  一、聲明：原告之訴及假執行之聲請均駁回。並陳明如受不利之判決願供擔保請准
      免為假執行之宣告。
  二、陳述：
（一）附表所示編號四支票之背書，係以「委任取款」為目的，背面經受款人（即原
      告）載明：「本支票委託受領人代為領款」字樣，並經受款人及受任領款人簽
      章，合於票據法第四十條有關委任取款背書之規定。
（二）又被告依業務主管機關中央銀行七三、一二、一四（73）台央業字第一八○○
      號函第二項之規定「不應以禁止背書轉讓」為退票理由，且該支票復經提示行
      庫（即被告台中商銀四民分行）簽章聲明存入受任領款人帳戶無誤，依中央銀
      行七四、八、二十二（74）台央業字第一一四五號函第一項之規定，被告自得
      付款，至於該三張支票背書簽章之真偽及執票人是否為票據權利人，依票據法
      第七十一條第二項「付款人對於背書簽名之真偽，及執票人是否票據權利人，
      不負認定之責」之規定，被告並不負認定之責。
（三）按票據法第一百四十四條準用第三十條第二項規定「記名支票發票人有禁止轉
      讓之記載者，不得轉讓」，係限制以轉讓票據為目的之背書，與委任取款背書
      並不相干，又上開主管機關對於委任取款背書亦訂有前述明確規範，已為金融
      業者遵守，而最高法院八十七年度台上字第一七五六號判決與本件情形不同，
      自不得比附援用。被告對於附表所示編號四支票款之支付，業已盡相當注意義
      務，且符合票據法及中央銀行之上開函令，並無侵害原告之權益，自無須負擔
      損害賠償責任。
  三、證據：提出附表編號四支票影本一張、中央銀行七三、一二、一四（73）台央
      業字第一八○○號暨七四、八、二十二（74）台央業字第一一四五號函各一件
      為證。
肆、被告台中商銀大慶分行及四民分行部分：
  一、聲明：原告之訴駁回。並陳明如受不利之判決願供擔保請准免為假執行之宣告
      。
  二、陳述：
（一）本件原告於附表所示編號一至三號（大慶分行）、編號四（四民分行）支票背
      面書明委託領款人代為取款字樣，並蓋用雙方印章，已符合票據法第四十條有
      關委任取款背書之規定，被告僅為託收銀行，因原告並未在被告處開立存款帳
      戶，被告自無從且無義務認定原告背書簽名之真偽。
（二）被告對於附表所示支票之託收，業已盡相當注意義務，且符合票據法規定，並
      無侵害原告之權益，自無須負擔損害賠償責任。
  三、證據：提出附表編號一至三號支票影本三張、中央銀行七三、一二、一四（73
      ）台央業字第一八○○號暨七四、八、二十二（74）台央業字第一一四五號函
      各一件為證。
伍、本院依職權訊問證人王鴻源。
    理      由
一、按訴狀送達後，原告不得將原訴變更或追加他訴，但經被告同意者不在此限。又
    被告於訴之變更或追加無異議，而為本案之言詞辯論者，視為同意或變更追加。
    民事訴訟法第二百五十五條第一項第一款、第二項定有明文。本件原告原以被告
    丁○○、中國商銀台中分行、土銀頭份分行等為被告，嗣於九十年二月五日追加
    台中商銀大慶分行及四民分行為被告，分別求為判決如聲明（一）、（二）項所
    示，惟被告等對於原告之追加均無異議，而為本案之言詞辯論，依上開規定視為
    同意，是原告追加被告部分，應予准許，合先敘明。
二、本件原告主張：被告丁○○為原告公司職員，意圖為自己不法之所有，利用其職
    務之便，侵占其持有原告公司所有如附表所示之支票四張（金額合計貳拾陸萬捌
    仟伍佰貳拾捌元）及現金肆拾陸萬捌仟捌佰捌拾玖元，經委由訴外人提示得款後
    花用殆盡等情，業據原告提出未收款明細表影本一件為證，而被告丁○○對此事
    實亦不爭執，是原告此部分之主張，堪信為真實。從而，原告依侵權行為之法律
    關係，請求被告丁○○應給付原告柒拾參萬柒仟肆佰壹拾柒元，及自起訴狀繕本
    送達翌日即八十九年十二月二十八日起至清償日止，按週年利率百分之五計算之
    利息，為有理由，應予准許。
三、另原告主張附表編號一至三號支票三張（金額合計貳拾萬零伍佰貳拾捌元）及
    編號四支票一張（金額參萬捌仟元），均為記明受款人（即原告）之劃有平行線
    支票，分別為被告丁○○交由訴外人以委託取款背書之方式，向被告台中商銀大
    慶分行、四民分行提示（提示日詳如附表），經票據交換後由被告中國商銀台中
    分行、土銀頭份分行付款等情，亦據原告提出附表所示支票影本四張為證，且經
    被告等不爭執。而附表編號一至三號支票三張，係被告丁○○交予其友人王鴻源
    ，王鴻源再交予訴外人林加進持向被告台中商銀大慶分行託收；附表編號四之支
    票，逕由王鴻源（以源記包裝事業有限公司名義）持向被告台中商銀四民分行託
    收取款一節，復經本院依職權訊問證人王鴻源證述無誤，是原告主張此部分之事
    實，亦堪認定。惟原告主張：被告台中商銀大慶分行、四民分行、中國商銀台中
    分行、土銀頭份分行受理系爭支票之託收及付款行為，均有違票據法第三十條及
    中央銀行七四、八、二十二（74）台央業字第一一四五號函、財政部金融局八七
    、十一、二台融局（一）字第八七七五四七八○號函、台北市銀行公會六四、二
    、二○會業字第○一五六號函等規定，自有過失，顯與被告丁○○共同侵害原告
    之票據權利，應負連帶賠償責任，爰依民法第一百八十四條、第一百八十五條共
    同侵權行為之法律關係，分別請求被告中國商銀台中分行及台中商銀大慶分行，
    應與被告丁○○連帶給付原告貳拾萬零伍佰貳拾捌元（即附表編號一至三號支
    票合計金額）；被告土銀頭份分行及台中商銀四民分行，應與被告丁○○連帶給
    付原告萬捌仟元，及均自起訴狀繕本送達翌日起至清償日止，按週年利率百分
    之五計算之利息等語，被告台中商銀大慶分行、四民分行、中國商銀台中分行、
    土銀頭份分行均以前開如事實欄所載之情詞為辯，是就此部分所應論究者，乃本
    件情事被告銀行是否合於共同侵權行為之要件？茲分述如下：
四、按民法第一百八十四條規定之一般侵權行為，除加害人因故意或過失不法侵害他
    人權利外，尚須具備侵害行為與被害人之損害間具有相當因果關係之要件，始可
    成立。而同法第一百八十五條第一項前段規定之共同侵權行為，則須有共同加害
    行為，即共同行為人均須具備侵權行為之要件，始能成立共同加害行為，且共同
    加害行為因其數人間具有共同關聯性，始足當之。換言之，倘若其中一人無故意
    過失，即非侵權行為人，自不負與其他具備侵權行為要件之人連帶賠償損害之責
    任，最高法院著有二十二年上字第三四三七號判例可資參照。本件原告認被告台
    中商銀大慶分行、四民分行、中國商銀台中分行、土銀頭份分行均應分別與被告
    丁○○負共同侵權行為之連帶賠償責任，無非以最高法院八十七年度台上字第一
    七五六號判決意旨：「記載受款人姓名或商號並禁止背書轉讓之票據，既不得轉
    讓，僅得對該受款人付款，則付款人自應於票據受款人之帳戶支付或核對受款人
    之身分證明文件，證明確係受款人提示無訛後，始得付款。發票人簽發此種票據
    之目的，除為保留對執票人之抗辯權外，並藉以有防止避免與受款人以外之人發
    生票據關係。倘若可由第三人加蓋受款人之印章而於第三人之帳戶內提示付款，
    則發票人之目的即無法達成，顯與立法之本旨相違。」為論據。惟上開判決意旨
    乃基於「系爭支票記載被上訴人為受款人，並禁止背書轉讓，被上訴人又未委任
    ‧‧‧取款之記載」之事實，與本件如附表所示四張支票均為「委託取款」之情
    形尚不相侔，是上開最高法院判決可否比附援引於本件事實，而為相同之論斷，
    要非無疑。
五、又上開最高法院八十七年台上字第一七五六號判決固載明：「被上訴人因系爭支
    票款被以存入‧‧‧之方式兌領，而無法再提示請求付款，自受有損害」等語，
    而認該事件之上訴人（新竹區中小企業銀行股份有限公司）應與兌領人負共同侵
    權行為連帶賠償之責。然該判決未就被害人之何種「權利」或「利益」受到侵害
    有所論述。惟按票據為完全之有價證券，票據權利之發生、證明或行使，均應本
    於票據之本體，換言之，票據權利之行使，與票據之占有，在票據法上具有不可
    分離之關係。故就本件情形而言，系爭如附表所示之支票四張，於被告丁○○變
    易持有為所有之意思，而將支票交予證人王鴻源之時，原告不能占有支票行使權
    利，其票據權利顯然已遭侵害。至於提示、付款銀行縱有違反注意義務之情事，
    尚難論其過失行為係損害之共同原因，而應負共同侵權行為之連帶賠償責任。
六、再者，就本件情節而言，系爭記載受款人之支票均係以「委託取款」背書之方式
    兌領，均已如前述，而票據法第三十條第二項固規定：「記名匯票發票人有禁止
    轉讓之記載，不得轉讓。」（同法第一百四十四條規定於支票準用之），惟該條
    規定，僅在限制以轉讓票據為目的之背書，至於執票人以委任取款，所為之背書
    ，則不在限制之列。換言之，於委任取款背書之情形，票據債務人對於執票人之
    抗辯權仍不受影響，亦與受款人以外之他人不生其他之票據關係，此見同法第四
    十條第三項規定：「票據債務人對於受任人所得提出之抗辯，以得對抗委任人者
    為限」之反面解釋即明。是本件劃有平行線之支票，受託取款之銀行（即被告台
    中商銀大慶分行、四民分行）應確認者，乃支票背面之背書係「轉讓背書」抑或
    為「委任取款背書」，倘為「轉讓背書」者，被告台中商銀大慶分行及四民分行
    為貫徹發票人禁止背書轉讓，保留對受款人抗辯權之意旨，自不得受理託收業務
    ，若票據已經載明「票據金額委託某某代收」等字樣，並經受款人與受任取款人
    簽名，足以認定為「委任取款背書」者，而依中央銀行七三、一二、一四（73）
    台央業字第一八○○號函第二項之規定，自「不應以禁止背書轉讓」為退票理由
    。
七、另依中央銀行七四、八、二十二（74）台央業字第一一四五號函：「經註明禁止
    背書轉讓之劃平行線支票，受款人在金融業因無往來帳戶而委託在金融業有往來
    之存戶代收者，依（73）台央業字第一八○○號函，受款人除應於票據背面書明
    票面金額委託受任領款人代為取款之文字及親自簽章外，受任領款人亦應親自簽
    章。並應於提示行簽章證明存入受任領款人無誤後，付款行始得付款。」等語，
    質言之，就系爭支票之兌領流程而言，本件付款銀行即被告中國商銀台中分行及
    土銀頭份分行，於付款前除應審核系爭票據上之委託取款文字外，尚應查對受款
    人、受任領款人之簽名或蓋章（依票據法第六條規定票據上之簽名得以蓋章代之
    ），以及提示銀行（即被告台中商銀大慶分行、四民分行）之簽章證明。倘各項
    委任取款文字記載、簽名及簽章證明，於形式上觀察均無違誤後，依前開函示規
    定，被告中國商銀台中分行及土銀頭份分行自得予以付款。至於上開函示規定：
    「受款人在金融業因無往來帳戶而委託在金融業有往來之存戶代收」等語，似乎
    要求付款銀行對於受款人在金融業是否確無往來帳戶之事實，仍有加以確認之必
    要。其實不然，此依該函示之文義：「‧‧‧受款人在金融業因無往來帳戶而委
    託在金融業有往來之存戶代收者，『依（73）台央業字第一八○○號函』‧‧‧
    」觀之，意在重申同行（73）台央業字第一八○○號函之規定自明，自無附加付
    款銀行於付款前應查核記名支票之受款人確在金融業因無往來帳戶之注意義務。
    此外，原告於被告台中商銀大慶分行、四民分行均無設立往來帳戶之事實，已為
    兩造所共認，倘認記名支票之受款人在所有「金融業」均無往來帳戶，方可委任
    取款背書，且被告銀行等均應就此事實，及受款人、受託人印鑑真正之情，為實
    質審查後始得提示、付款，則以目前銀行、信用合作社、郵局、農漁會信用部等
    金融機構數量何止千家，每日受理票據託收支票數量龐大等金融實情而言，如要
    求提示及付款銀行應就上開事實及印鑑之真正為實質審查，除有違票據法第七十
    一條第二項前段：「付款人對於背書簽名之真偽，及執票人是否為票據權利人，
    不負認定之責」之規定外，客觀上亦屬不可能之事。是原告主張本件「委託取款
    背書」，應符合原告在「所有」金融業均未設立帳戶；而被告中國商銀台中分行
    、土銀頭份分行，明知或可得而知原告公司有於金融業者設有帳戶，竟未查察而
    予付款，應有過失云云，自不足採。
八、本件如附表所示之支票背面，形式上均已記載「票面金額委託林加進代收」或「
    本支票委託受任領款人代為領款」等委託取款文義，且蓋用委託人即原告及受託
    人「林加進」、「源記包裝事業有限公司」之印章，復經提示行即被告台中商銀
    大慶分行、四民分行簽章並記載「聲明存入受任領款人帳戶無誤」或「擔保存入
    受任領款人帳戶無誤」等語。綜合前述，被告台中商銀大慶分行、四民分行、中
    國商銀台中分行、土銀頭份分行，就其掌理之各該業務部分，自無違反前揭中央
    銀行之函示規定，其等應無過失甚明，縱附表所示支票表彰之票據權利，因被告
    丁○○侵占結果而受有侵害，惟本院認本件情節被告銀行等尚不符前揭共同侵權
    行為之要件，從而，原告依此法律關係，分別請求被告中國商銀台中分行及台中
    商銀大慶分行，應與被告丁○○連帶給付原告貳拾萬零伍佰貳拾捌元；被告土
    銀頭份分行及台中商銀四民分行，應與被告丁○○連帶給付原告萬捌仟元，及
    均自起訴狀繕本送達翌日起至清償日止，按週年利率百分之五計算之利息，為無
    理由，應予駁回。
九、原告陳明願供擔保，請准為假執行之宣告，經核其勝訴部份，核無不合，爰酌定
    相當之擔保金額併宣告之；其餘假執行之聲請，因訴之駁回而失所附麗，不應准
    許。
十、結論：本件原告之訴為一部有理由，一部無理由，依民事訴訟法第七十九條但書
    、第三百九十條第二項，判決如主文。
中      華      民      國    九十      年      三      月    二十六    日
                                        臺灣臺中地方法院民事第五庭
~B法      官  王邁揚
右為正本，係照原本作成。
如不服本判決，應於判決送達後二十日內，向本院提出上訴狀。
中      華      民      國    九十      年      三      月    二十      日
~B法院書記官
附表
┌──┬──────┬─────┬──────┬──────┬──────┐
│編號│   金額     │ 受託人   │   提示日   │ 提示銀行   │  付款銀行  │
├──┼──────┼─────┼──────┼──────┼──────┤
│ 一 │  25440元   │ 林加進   │   89.9.16  │台中商銀大慶│中國商銀台中│
├──┼──────┼─────┼──────┼──────┼──────┤
│ 二 │  63500元   │ 林加進   │   89.10.12 │台中商銀大慶│中國商銀台中│
├──┼──────┼─────┼──────┼──────┼──────┤
│ 三 │ 141588元   │ 林加進   │   89.10.12 │台中商銀大慶│中國商銀台中│
├──┼──────┼─────┼──────┼──────┼──────┤
│ 四 │  38000元   │ 源記公司 │   89.10.18 │台中商銀四民│土銀頭份    │
└──┴──────┴─────┴──────┴──────┴──────┘


司法院資訊處製作；財團法人民間司法改革基金會備份。
